【裁判字號】    89,台上,79
【裁判日期】    890112
【裁判案由】    貪污
【裁判全文】
最高法院刑事判決                                  八十九年度台上字第七九號
    上  訴  人  甲○○
右上訴人因貪污案件，不服台灣高等法院高雄分院中華民國八十七年十二月三十日第
二審更審判決 (八十七年度重上更(三)字第四三號，起訴案號：台灣高雄地方法院檢察
署八十二年度偵字第一五七二、二○○五、二一七一、二二二二、七五七三號) ，提
起上訴，本院判決如左：
    主  文
原判決撤銷，發回台灣高等法院高雄分院。
    理  由
本件原判決認定：高雄市政府建設局漁業管理處 (下稱漁管處) 於民國七十九年間，
承辦行政院農業發展委員會委辦之有關收購高雄市籍鐵殼老舊漁船解體工作之業務，
而陳鴻益為「弘祥一號」漁船船主，該漁船已經漁管處收購標售與高港造船股份有限
公司 (下稱高港公司) ，詎陳鴻益於八十年七月一日點交所賣漁船時，因「弘祥一號
」出海作業未歸，竟以新台幣 (下同) 一百六十萬元購買已被吊銷執照不能供政府收
購之「吉羊一號」，塗改其船名為「弘祥一號」後冒充點交。上訴人甲○○係漁管處
約僱人員，自八十年五月間起，經漁管處派駐高港公司擔任漁船解體工程現場之核驗
、監工業務，於主辦本件漁船解體業務之莊明鐸前往點交船時需隨同點交或由伊一人
在現場負責點交，並與船主、高港公司人員上船逐項核對檢查漁船主、副機是否與漁
船證相符，而甲○○與陳鴻益及高港公司代表陳澤沛三人於八十年七月一日，在高雄
市前鎮漁港內點交查驗「弘祥一號」是否與船籍資料相符時，當場發覺冒充，惟因陳
鴻益告以其所點交之船噸位較大，解體者可多得廢鐵出售等語，甲○○為依據法令從
事點交業務之公務員，竟放水圖利陳鴻益及漁船解體者陳澤沛、林金柱、蔡三榮，同
意點收，並與陳澤沛共同基於業務上登載不實之犯意，在陳澤沛因拆解漁船業務所出
具記載「茲收到弘祥一號鐵殼漁船壹艘」不實事項之收據上簽名，陳鴻益於是持該收
據向不知情之漁管處承辦人莊明鐸製作漁管處致高雄港務局函，由陳鴻益代送予高雄
港務局辦理註銷「弘祥一號」船籍，將此不實事項登載於所掌公文書，使陳鴻益向漁
管處取得收購金二百九十七萬七千一百零四元，圖利陳鴻益一百三十七萬七千一百零
四元，並使陳澤沛、林金柱、蔡三榮多得廢鐵所值之十二萬七千二百七十六元等情，
因而撤銷第一審關於甲○○部分判決，改論甲○○以戡亂時期貪污治罪條例第六條第
三款圖利罪及刑法第二百十五條、第二百十四條偽造文書罪，依牽連犯從一重之圖利
罪處斷，固非無見。
惟查：(一)戡亂時期貪污治罪條例第六條第三款對於主管之事務直接或間接圖利罪，其
所謂主管之事務，係指依法令於職務上對於該事務有主持或執行之權責者而言。此種
主管事務，不論為恆久抑暫時，全部或一部，主辦或兼辦，係出之於法令之直接授予
或主管長官之事務分配，均非所問。原判決認定上訴人甲○○於主辦本件漁船解體業
務之莊明鐸前往點交船時需隨同點交或由伊一人在現場負責點交等情，並未敘明其憑
以認定之依據，對於點交漁船為上訴人主管之事務，亦未於理由內加以闡述，自有理
由不備之違誤。且高雄市政府建設局漁業處曾於八十七年十一月十九日以八七高市漁
一字第二七一二八號函稱：「 (甲○○) 受任務指派負責收購老舊漁船工程現場監工
工作；其於收購業務上，與莊員 (指莊明鐸) 無關係」等語 (見原審更(三)卷第一一○
、一一一頁) ，上訴人復於原審辯稱點收漁船非其主管之事務，原判決未詳加認定說
明，亦不足以昭折服。(二)原判決事實載稱收購漁船之點收，是由船主當場點交給漁管
處後再當場點交予高港公司，高港公司簽發已接收漁船之收據給「漁管處」等情 (見
原判決第二頁) ，理由卻稱記載「茲收到弘祥一號鐵殼漁船壹艘」之收據，要係高港
公司職務上應開具交給「船東」云云，事實與理由之記載，不相符合；又原判決理由
援引第一審卷宗第三○二頁反面之筆錄，謂上訴人供稱點交時有進入機艙查驗主、副
機均無訛後，始完成點交工作；陳澤沛供承漁管處人員有核對船名、船籍資料等情，
但核閱上開筆錄，上訴人與陳澤沛並未如此供述，此部分論述與卷證不符；且原判決
認上訴人僅犯刑法第二百十五條、第二百十四條之偽造文書罪，並未行使各該文書，
亦未認定上訴人有自首或自白情事，乃據上論結欄又引用刑法第二百十六條及戡亂時
期貪污治罪條例第九條後段，均有可議。(三)原判決認定「弘祥一號」之點交，是由上
訴人與陳鴻益、陳澤沛三人為之，判決理由中並說明上訴人係代表漁管處從事「弘祥
一號」之點交工作 (見理由三) ，而主辦本件漁船解體業務之莊明鐸曾於調查站供稱
：「弘祥一號」於八十年七月一日由伊和監工甲○○、包商陳澤沛及船東在前鎮漁港
共同點交 (見一五七二號偵卷第一二六頁正面) ，倘屬非虛，則上開漁船之點交是否
係上訴人一人代表漁管處為之，即有待釐清，原判決對莊明鐸前開供述未予置論，尚
有未洽。又依原判決事實欄之記載，現場實際作業情形是高港公司簽發已接收漁船之
收據給漁管處，漁管處則當場出具八十年四月九日八○高市漁管一字第七二二九號函
給船主 (見原判決第二頁) ，但「弘祥一號」之點交與前述作業程序顯有出入，上訴
人亦執此謂其無圖利犯行，原判決未予說明，理由亦欠完備。以上情形，或為上訴意
旨所指摘，或為本院依職權得調查之事項，應認仍有發回更審之原因。至原判決不另
為無罪諭知部分，基於審判不可分原則，應一併發回。
據上論結，應依刑事訴訟法第三百九十七條、第四百零一條，判決如主文。
中      華      民      國    八十九    年      一      月     十二     日
                              最高法院刑事第九庭
                                  審判長法官  張  信  雄
                                        法官  賴  忠  星
                                        法官  張  清  埤
                                        法官  洪  清  江
                                        法官  吳  昆  仁
      右正本證明與原本無異
                                              書  記  官
中      華      民      國    八十九    年      一      月     十九     日


司法院資訊處製作；財團法人民間司法改革基金會備份。
